最高法院民事判決　　　　　　　九十六年度台上字第二六三號
上　訴　人　甲○○
訴訟代理人　楊水柱律師
被 上訴 人　乙○○
上列當事人間請求返還土地事件，上訴人對於中華民國九十五年
六月二十一日台灣高等法院高雄分院第二審判決（九十四年度上
字第九一號），提起上訴，本院判決如下：
    主  文
原判決廢棄，發回台灣高等法院高雄分院。
    理  由
本件被上訴人主張：坐落屏東縣內埔鄉○○段（下稱同段）六六
三地號土地（下稱系爭土地）為伊所有，上訴人無合法占有之權
源，竟在系爭土地如第一審判決附圖（下稱附圖）所示編號六六
三部分面積四千五百九十二點九八平方公尺之土地上，種植檳榔
樹、設置用電供水設施；並於如附圖所示編號六六三與編號六六
三－Ａ○○二產業道路間設置鐵絲圍籬等地上物，自屬無權占有
等情。爰依民法第七百六十七條之規定，求為命上訴人應將系爭
土地上之地上物除去，並將系爭土地返還伊之判決。
上訴人則以：被上訴人雖為系爭土地所有權之登記名義人，惟因
行政院退除役官兵輔導委員會（下稱退輔會）擬就其所代管之國
有土地重新規劃，而由退輔會所屬之屏東農場以同段八四○地號
之土地與被上訴人所有之系爭土地辦理互易，雙方並相互交換土
地使用。嗣屏東農場將系爭土地交付與訴外人吳化良耕作，吳化
良於民國七十七年十月間再將系爭土地之耕作權出賣予伊，並訂
立耕作權讓與同意書，故伊就系爭土地仍屬有權占有等語，資為
抗辯。
原審將第一審所為上訴人敗訴之判決予以維持，駁回上訴人之上
訴，無非以：查系爭土地為被上訴人所有，現由上訴人在系爭土
地如附圖所示編號六六三部分面積四千五百九十二點九八平方公
尺之土地上，種植檳榔樹、設置用電供水設施；並於如附圖所示
編號六六三與編號六六三－Ａ○○二產業道路間設置鐵絲圍籬等
地上物，有土地登記簿謄本、現場照片四幀、勘驗筆錄、屏東縣
潮州地政事務所土地複丈成果圖附卷可稽，並經履勘同段八四○
號土地，堪信為真實。經查，退輔會所屬屏東農場並無檔案可資
查證與認定有以同段八四○號土地與被上訴人所有之系爭土地交
換使用或成立土地互易契約，屏東農場亦無將該土地交付吳化良
使用；又該同段八四○號土地現為被占用土地，該農場就該土地
與人並無租賃關係，並擬依財政部函頒之「各機關經管國有公用
被占不動產處理原則」處理等情，亦有屏東農場九十五年一月二
十三日屏農產字地○九五○○○○一一○號函在卷可稽，足徵屏
東農場並無以同段八四○號土地與系爭土地成立互易契約或交換
土地使用；且同段八四○號土地亦無出租或交付吳化良使用，目
前係遭無權占用。則上訴人主張因屏東農場以同段八四○號土地
與系爭土地成立互易契約，且已交換土地使用，而由屏東農場將
同段八四○號土地交付吳化良使用後，上訴人再向吳化良購買耕
作權云云，不足採信。又退輔會所屬屏東農場係屬國家機關，如
本件確有土地互易或交換土地使用之事實，於互易之土地尚未辦
理所有權移轉登記或收回交換使用之土地前，屏東農場所屬公務
員衡情自無銷毀相關檔案或資料之理；且同段八四○號土地係遭
無權占用之事實，已據屏東農場函覆甚明，故上訴人主張本件土
地互易之情事已年代久遠，檔案資料均已銷毀，自不能據此認定
並無土地互易或交換土地使用之情事云云，亦同屬不能採信。次
查，被上訴人固不否認訴外人唐連春與其共同簽名書立之放棄書
上，其簽名之真正，惟上開放棄書之內容並非記載關於系爭土地
與同段八四○號土地交換之情形，故縱認唐連春係向蘇國統購買
大同農場（按即屏東農場）交換使用之同段六六三號土地等情係
屬真實，亦不足以認定屏東農場有以同段八四○號土地與被上訴
人所有之系爭土地辦理互易；或有交換土地使用之事實。又縱認
吳化良與上訴人訂立之「農作耕作權讓與同意書」為真正，惟上
訴人亦未能舉證證明本件確有土地互易契約或屏東農場確有將土
地交付吳化良合法使用之事實，則上訴人提出之上開文書，亦不
足以證明其確有占用系爭土地之合法權源。而上訴人既無占有系
爭土地之合法權源，則主張因同段八四○號土地已與被上訴人所
有之系爭土地辦理互易，雙方即互為租賃之關係云云，亦不可採
。復查，被上訴人於第一審係陳稱：「退輔會當初確實有意願要
與被上訴人交換系爭土地，後來土地交換並沒有成功，所以也沒
有交換，退輔會也沒有把系爭土地交給訴外人吳化良耕作，是吳
化良自己去系爭土地耕作，並轉讓給上訴人，所以上訴人是向無
所有權之人購買」等語，難認被上訴人於第一審已為自認。又被
上訴人於審理中固曾自認有成立互易契約，但後來合意解除；又
稱沒有移轉土地所有權，所以將土地交換使用等情，惟被上訴人
就上開自認，以其自認與事實不符為由，已於九十五年一月九日
以書狀撤銷上開自認。按被上訴人縱曾就系爭土地有成立互易契
約或有交換土地使用之事實為自認，亦因被上訴人已證明該自認
與事實不符，而加以撤銷，則參照民事訴訟法第二百七十九條第
三項之規定及最高法院九十三年度台上字第二三四一號判決意旨
，被上訴人撤銷其自認，並無不合。末查，上訴人既無法證明屏
東農場有以同段八四○號土地與系爭土地成立互易契約或交換土
地使用；且屏東農場有將同段八四○號土地交付吳化良使用之事
實。則上訴人在附圖所示編號六六三部分面積四千五百九十二點
九八平方公尺之土地上，種植檳榔樹、設置用電供水設施；並於
附圖所示編號六六三與編號六六三－Ａ○○二產業道路間設置鐵
絲圍籬等地上物，即屬無權占有系爭土地之事實，洵堪認定。綜
上所述，本件被上訴人主張依民法第七百六十七條之規定，命上
訴人應將系爭土地上之地上物除去，並返還系爭土地為有理由，
應予准許等詞，為其判斷之基礎。
查上訴人辯稱：系爭土地係被上訴人與屏東農場所有同段八四○
號土地互易，嗣國家將系爭土地給吳化良耕作，吳化良再轉讓給
伊……請求傳訊吳化良之太太為證人。又吳化良於七十七年間即
將系爭土地耕作權讓與伊等語（見一審卷第二七頁、三○頁）。
且被上訴人亦自承：屏東農場當初確實有意願要與伊交換系爭土
地，但後來交換沒有成功……現在耕作的另一筆土地是向國有財
產局承租的，與本件無關，惟迄原審履勘被上訴人現耕土地的地
號經確定為八四○號時，被上訴人始不爭執，並稱至今已耕種四
十餘年等語（見一審卷第二七、二八頁）。又於原審稱當時退輔
會與被上訴人雙方之土地有交換使用，但沒有成立互易契約（見
同上卷第二四頁），而上訴人亦辯稱其在系爭土地耕作已二十年
之久，被上訴人均無異議（見原審卷第六四頁），則是否當初商
談互易時，已將土地交換使用，若未交換使用，被上訴人何能在
八四○號土地耕種四十餘年？上訴人又何能在系爭土地耕作將近
二十年？若是，上訴人占有系爭土地，是否為無權占有，尚待澄
清。若兩系爭土地已交換使用，則上訴人及其前手吳化良苟真無
權占有，被上訴人能否撤銷其自認？得否依無權占有之法律關係
請求返還？原審就此亦未傳訊吳化良的太太查明來龍去脈，遽以
屏東農場無檔案可資查證，即為不利於上訴人之判斷，自有未洽
。上訴論旨，指摘原判決違背法令，非無理由。
據上論結，本件上訴為無理由。依民事訴訟法第四百八十一條、
第四百四十九條第一項、第七十八條，判決如主文。
中　　華　　民　　國　九十六　年    二  　月　  一    日
                      最高法院民事第八庭
                          審判長法官  朱　建　男
                                法官  顏　南　全
                                法官  許　澍　林
                                法官  鄭　傑　夫
                                法官  蘇　清　恭
      本件正本證明與原本無異
                                      書  記  官
中　　華　　民　　國　九十六　年　  二 　 月 　十二 　日
                                                    Ｍ
